---
title: |
  ```{=latex}
  \huge\textcolor{black}{\textbf{Informe PEC1}}
  ```
author: "Erick Marcos Castillo Vargas"
output:
  pdf_document:
    latex_engine: xelatex
    keep_tex: true
    toc: true
fontsize: 12pt  
mainfont: "Times New Roman"  
geometry: "left=2cm, right=2cm, top=2cm, bottom=2cm"
lang: es
---

# 1. Resumen

El estudio partió de un dataset descargado del Metabolomics Workbench y analizado a través de un objeto `SummarizedExperiment`, lo que permitió integrar de forma eficiente datos experimentales, metadatos, matrices de datos del metaboloma y la información de las muestras. Se compararon las diferencias entre `SummarizedExperiment` y `ExpressionSet`, destacando la versatilidad del primero al manejar múltiples matrices de datos y metainformación. Posteriormente, se realizó un análisis exploratorio que incluyó la inspección de metadatos, imputación de valores faltantes, resumen numérico univariante y normalización de datos por *log-scaling*. Finalmente, se aplicó un análisis de componentes principales (PCA) que, sin evidenciar una separación clara entre las condiciones experimentales, sugiere que los cambios metabolómicos inducidos por el consumo de jugos no son evidentes, de modo que se requieren análisis estadísticos más avanzados para poder detectarlos, si es que los hay.

# 2. Objetivos

Para el presente trabajo se utilizó un dataset proveniente del Metabolomics Workbench, el cual ha sido analizado mediante un objeto de clase `SummarizedExperiment` en R. Específicamente, se busca:

1. Realizar un análisis exploratorio que permita obtener una visión global del dataset. 
2. Aprender a trabajar con objetos `SummarizedExperiment` en R, facilitando la integración y manipulación de datos experimentales.
3. Determinar las principales diferencias entre la clase `SummarizedExperiment` y la clase `ExpressionSet`. 

# 3. Métodos

Se inició cargando los paquetes necesarios, entre ellos *metabolomicsWorkbenchR* para la descarga de datos, *SummarizedExperiment* para gestionar la estructura del dataset, y *POMA* junto a *ggplot2* y *ggtext* para realizar imputación, normalización y visualización. El dataset fue descargado directamente desde el *Metabolomics Workbench*, utilizando el paquete *metabolomicsWorkbenchR*. La información se importó en un objeto de clase `SummarizedExperiment`, lo que facilitó la integración de datos experimentales, metadatos, datos de metabolitos y características de las muestras en una única estructura. La descarga se realizó a través de la función *do_query*, especificando el identificador del estudio (ST000291) y solicitando el objeto `SummarizedExperiment`.

Se procedió a inspeccionar el contenido general del objeto, extrayendo los metadatos experimentales de cada análisis y organizándolos en una tabla comparativa. Además, se examinaron las matrices de datos (usando la función `assay`) y se extrajeron tanto la información de los metabolitos (a través de `rowData`) como la de las muestras (utilizando `colData`). Se determinó la distribución de muestras según la condición experimental y se evaluó la cantidad de valores faltantes en cada muestra mediante el cálculo de sumas por columnas.

Ante la presencia de valores faltantes, se aplicó una imputación utilizando la función específica de POMA para generar versiones completas de los datos. Posteriormente, se calculó un resumen numérico univariante para cada muestra (media, mediana, desviación estándar y coeficiente de variación) para evaluar la variabilidad inherente en los datos.

Posteriormente, observando el alto grado de variabilidad y como procedimiento estándar en el análisis de este tipo de datos, se procedió con una normalización basada en logaritmo (*log-scaling*) que permite estabilizar la varianza y reducir la dispersión. Se generaron gráficos de boxplots y curvas de densidad tanto antes como después de la normalización, lo que facilitó la comparación visual del efecto de esta transformación en la distribución de los datos.

Asimismo, se evaluó la presencia de *outliers* utilizando herramientas específicas de POMA. Se identificaron los puntos atípicos en los datos sin normalizar y se observó que, tras la normalización, dichos *outliers* dejaban de considerarse problemáticos.

Finalmente, se realizó un análisis de componentes principales (PCA) sobre los datos normalizados. Se calculó el porcentaje de varianza explicada por cada componente y se construyeron gráficos de dispersión (PC1 versus PC2) en los que se visualizaban los patrones y agrupaciones de las muestras según la condición experimental. Este enfoque permitió comprobar la estructura subyacente de los datos y la posible separación entre condiciones.

# 4. Resultados

```{r, include=FALSE}
library(metabolomicsWorkbenchR)
library(SummarizedExperiment)
library(POMA)
library(ggtext)
library(ggplot2)
library(knitr)
library(kableExtra)
library(patchwork)
```

Primeramente, conviene comentar las principales diferencias entre la clase `SummarizedExperiment` y la clase `ExpressionSet`. Por un lado, `ExpressionSet` está diseñado para almacenar un único conjunto de datos (usualmente una matriz de expresión), mientras que `SummarizedExperiment` permite integrar múltiples matrices de datos (ensayos) en un solo objeto. Además, en `ExpressionSet` los metadatos se gestionan a través de construcciones como `phenoData` y `featureData` (definidos en el paquete Biobase), mientras que en `SummarizedExperiment` se utilizan las ranuras `colData` y `rowData`. Asimismo, es importante destacar que `SummarizedExperiment` tiene una subclase, denominada `RangedSummarizedExperiment`, donde la información de las filas son rangos genómicos (algo inexistente en la clase `ExpressionSet`), haciendo a este tipo de clase ideal para experimentos basados en secuenciación, como los RNA-seq. 

En lo que respecta al dataset seleccionado, mencionar que este proviene del proyecto titulado *LC-MS Based Approaches to Investigate Metabolomic Differences in the Urine and Plasma of Young Women after Drinking Cranberry Juice or Apple Juice*, que pretendía investigar los cambios metabólicos globales causados por el consumo de jugo de arándano o jugo de manzana, utilizando un enfoque metabolómico global basado en LC-MS (cromatografía líquida-espectrometría de masas). El motivo de haberlo seleccionado fue realmente simple, me pareció curioso que hubiera un estudio que analizara cambios en el metaboloma urinario inducidos por el consumo de diferentes tipos de zumo. Posteriormente, al documentarme sobre el tema, entendí la relevancia del trabajo, pues esas diferencias observadas en el metaboloma pueden servir como biomarcadores del consumo de jugo de arándanos y explicar sus propiedades beneficiosas para la salud humana (como la prevención de ciertas infecciones). 

Pasando al análisis exploratorio, tras la descarga del dataset como objeto `SummarizedExperiment`, se observó que contenía 2 análisis, cada uno con un modo de ionización diferente (positivo o negativo): AN000464 (positivo) y AN000465 (negativo). Al realizar ambos modos de ionización, se maximiza la cobertura de los metabolitos detectados en la muestra. Algunos compuestos son más sensibles en modo positivo, mientras que otros se detectan mejor en modo negativo. Utilizar ambos modos garantiza una detección más completa del perfil metabolómico de las muestras. Los metadatos de cada análisis (Cuadro 1) se obtuvieron usando la función `metadata` sobre el objeto `SummarizedExperiment`. De la misma manera, con las funciones `assay`, `rowData` y `colData` se puede acceder e inspeccionar la matriz de datos, los metadatos de los metabolitos y los metadatos de las muestras, respectivamente. Con esta información se puede determinar que: 

* El número de muestras totales es 45 (las mismas para ambos análisis), divididas en 3 condiciones: orina basal, orina después de tomar jugo de manzana y orina después de tomar jugo de arándanos. 
* El número total de metabolitos detectados para AN000464 es 1786 y para AN000465 es 747. 

```{r, echo=FALSE}
SE <- do_query(
  context = "study",
  input_item = "study_id",
  input_value = "ST000291",
  output_item = "SummarizedExperiment"
)
metadata_AN000464 <- metadata(SE$AN000464)
metadata_AN000465 <- metadata(SE$AN000465)

# Creamos una tabla con los metadatos de cada análisis
metadata_exp <- data.frame(matrix(rep(NA, 3 * length(metadata_AN000464)), ncol = 3))
for (i in 1:length(metadata_AN000464)) {
  metadata_exp[i, 1] <- names(metadata_AN000464)[i]
  metadata_exp[i, 2] <- metadata_AN000464[i]
  metadata_exp[i, 3] <- metadata_AN000465[i]
}
colnames(metadata_exp) <- c("Campo", "AN000464", "AN000465")
kable(metadata_exp, caption = "Metadatos experimentales de cada análisis") %>%
  column_spec(c(1, 2, 3), width = "5cm") %>%
  kable_styling(font_size = 10)

# 3. Mostramos las matrices de datos
data_AN000464 <- assay(SE$AN000464)
data_AN000465 <- assay(SE$AN000465)

# 4. Mostramos la información de los metabolitos (filas de la
# matriz de datos)
metabolite_AN000464 <- rowData(SE$AN000464)
metabolite_AN000465 <- rowData(SE$AN000465)


# 5. Mostramos la información de las muestras (columnas de la
# matriz de datos) que es la misma para los dos análisis, por
# lo que solo es necesario inspeccionar una
muestras <- colData(SE$AN000465)
```

Después del examen superficial de la estructura del dataset, es imprescindible realizar un análisis descriptivo del mismo. Para ello, primero se comprobó el número de muestras por condición experimental, un total de 9 (Cuadro 2), seguido del número de valores faltantes por muestra en la matriz de datos de cada análisis (Cuadro 3, solo se muestran las 8 primeras muestras). Acto seguido, usando la función `PomaImpute` se realizó su imputación usando el método k vecinos más cercanos y un umbral de 20, donde los metabolitos que tenían valores faltantes en un número de muestras superior a este eran eliminados. La imputación es necesaria para la exploración porque otros métodos que se emplearán más adelante exigen que no haya valores faltantes en la matriz de datos. 

```{r, echo=FALSE, message=FALSE, warning=FALSE, results='asis'}
muestras_condicion <- table(muestras$Treatment_)
kable(
  muestras_condicion,
  caption = "Número de muestras por condición experimental",
  col.names = c("Condición", "Nº muestras")
) %>%
  kable_styling(font_size = 10)

NAs_table <- data.frame(
  AN000464 = apply(as.matrix(data_AN000464), 2, function(x) sum(is.na(x))),
  AN000465 = apply(as.matrix(data_AN000465), 2, function(x) sum(is.na(x)))
)
kable(
  head(NAs_table, 8),
  caption = "Número de valores faltantes por muestra",
  col.names = c("Muestra", "AN000464", "AN000465")
) %>%
  kable_styling(font_size = 10)

# Ante la presencia de valores faltantes realizaremos su inputación
# utilizando POMA
```

```{r, include=FALSE}
set.seed(123)
AN000464_no_NAs <- PomaImpute(SE$AN000464)
AN000465_no_NAs <- PomaImpute(SE$AN000465)
```

Continuando con el análisis descriptivo, se llevó a cabo un resumen numérico univariante de cada muestra para cada análisis experimental, donde se calculó su media, mediana, desviación estándar y coeficiente de variación (Cuadros 4 y 5, solo se muestran las 8 primeras muestras). Se puede observar como la variabilidad es notablemente elevada.    

```{r, echo = FALSE, message=FALSE}
data_AN000464_no_NAs <- as.matrix(assay(AN000464_no_NAs))
data_AN000465_no_NAs <- as.matrix(assay(AN000465_no_NAs))

table_AN000464 <- data.frame(
  Media = apply(data_AN000464_no_NAs, 2, function(x) mean(x)),
  Mediana = apply(data_AN000464_no_NAs, 2, function(x) median(x)),
  SD = apply(data_AN000464_no_NAs, 2, function(x) sd(x)),
  VC = apply(data_AN000464_no_NAs, 2, function(x) sd(x) / mean(x))
)
kable(
  head(table_AN000464, 8),
  caption = "Resumen numérico univariante del análisis experimental AN000464",
  col.names = c("Muestra", "Media", "Mediana", "SD", "VC")
) %>%
  kable_styling(font_size = 10)

table_AN000465 <- data.frame(
  Media = apply(data_AN000465_no_NAs, 2, function(x) mean(x)),
  Mediana = apply(data_AN000465_no_NAs, 2, function(x) median(x)),
  SD = apply(data_AN000465_no_NAs, 2, function(x) sd(x)),
  VC = apply(data_AN000465_no_NAs, 2, function(x) sd(x) / mean(x))
)
kable(
  head(table_AN000465, 8),
  caption = "Resumen numérico univariante del análisis experimental AN000465",
  col.names = c("Muestra", "Media", "Mediana", "SD", "VC")
) %>%
  kable_styling(font_size = 10)
```

A este tipo de datos es conveniente aplicarles una normalización, como puede ser un *log-scaling*, que también ayuda a reducir la dispersión. Para ello se utilizó la función `PomaNorm` con el método mencionado. En los gráficos 1 y 2 se puede ver la estructura y distribución de los datos antes y después de la normalización (se muestra solo el análisis AN000464 a modo de ejemplo). Se puede ver como, efectivamente, la dispersión de los datos ha disminuido y ahora su distribución es bastantente normal. 

```{r, echo = FALSE, message = FALSE, out.width="90%"}
# A este tipo de datos es conveniente aplicarles una normalización
AN000464_no_NAs_norm <- PomaNorm(AN000464_no_NAs, method = "log_scaling")
AN000465_no_NAs_norm <- PomaNorm(AN000465_no_NAs, method = "log_scaling")

# Box plot y density plot de las muestras, usando POMA, para ver el efecto de
# la normalización
p1 <- PomaBoxplots(AN000464_no_NAs) +
  ggplot2::labs(subtitle = "Datos de AN000464 sin normalizar")
p2 <- PomaBoxplots(AN000464_no_NAs_norm) +
  ggplot2::labs(subtitle = "Datos de AN000464 con normalización")
(p1 / p2) +
  plot_annotation(
    caption = "Figura 1: Boxplot de los datos de AN000464 antes y después de normalizar",
    theme = theme(plot.caption = element_text(size = 10, hjust = 0.5))
  )
```

```{r, echo = FALSE, message = FALSE, out.width="90%"}
p3 <- PomaDensity(AN000464_no_NAs) +
  ggplot2::labs(subtitle = "Sin normalizar")
p4 <- PomaDensity(AN000464_no_NAs_norm) +
  ggplot2::labs(subtitle = "Con normalización")
(p3 / p4) +
  plot_annotation(
    caption = "Figura 2: Curva de densidad de los datos de AN000464 antes y después de normalizar",
    theme = theme(plot.caption = element_text(size = 10, hjust = 0.5))
  )
```

Otro aspecto importante en la exploración del dataset es la detección de *outliers*. Para esto podemos usar la función `PomaOutliers`. Antes de la normalización, en ambos análisis experimentales podíamos encontrar muestras consideradas *outliers* (Cuadros 6 y 7). No obstante, tras normalizar los datos, dichas muestras dejaron de serlo. 

```{r, echo=FALSE}
# Detección de outliers en nuestros datos utilizando la función
# PomaOutliers
outliers_AN000464 <- PomaOutliers(AN000464_no_NAs, outcome = "Treatment_")
kable(
  outliers_AN000464$outliers,
  caption = "Outliers detectados por el algoritmo de POMA para AN000464 sin normalizar"
) %>%
  kable_styling(font_size = 10)

outliers_AN000465 <- PomaOutliers(AN000465_no_NAs, outcome = "Treatment_")
kable(
  outliers_AN000465$outliers,
  caption = "Outliers detectados por el algoritmo de POMA para AN000465 sin normalizar"
) %>%
  kable_styling(font_size = 10)
```

Finalmente, como último paso en la exploración de los datos, se llevó a cabo un análisis de componentes principales (PCA) para cada uno de los análisis experimentales, con el fin de visualizar la estructura de los datos normalizados y detectar posibles patrones o agrupaciones de las muestras según su condición (Figura 3). Como se observa en los gráficos, no se evidencia una agrupación clara de las muestras en función de su grupo experimental, lo que sugiere que, al menos con la información disponible, no existe una separación evidente entre las condiciones evaluadas (orina basal, orina tras consumo de jugo de manzana u orina tras consumo de jugo de arándano). 

```{r, echo=FALSE, out.width="90%"}
# Finalmente, realizamos un PCA para visualizar la estructura de los datos
# normalizados y comprobar la existencia de posibles patrones
PCA_AN000464 <- prcomp(t(assay(AN000464_no_NAs_norm)), center = FALSE)

# Vamos a calcular el porcentaje de varianza explicada por cada componente
# para añadirlo al gráfico
var_exp_1 <- round(100 * PCA_AN000464$sdev^2 / sum(PCA_AN000464$sdev^2), 2)

# Hacemos el gráfico
PCA_AN000464_df <- as.data.frame(PCA_AN000464$x)
PCA_AN000464_df$group <- colData(AN000464_no_NAs_norm)$Treatment_
p5 <- ggplot(PCA_AN000464_df, aes(x = PC1, y = PC2, color = group, shape = group)) +
  geom_point(size = 3, alpha = 0.8) +
  labs(
    x = paste0("PC1", "(", var_exp_1[1], "%", ")"),
    y = paste0("PC2", "(", var_exp_1[2], "%", ")"),
    title = "PCA del análisis AN000464"
  ) +
  theme_classic() +
  theme(plot.title = element_text(hjust = 0.5, size = 10))

# Lo mismo para AN000465
PCA_AN000465 <- prcomp(t(assay(AN000465_no_NAs_norm)), center = FALSE)

var_exp_2 <- round(100 * PCA_AN000465$sdev^2 / sum(PCA_AN000465$sdev^2), 2)

PCA_AN000465_df <- as.data.frame(PCA_AN000465$x)
PCA_AN000465_df$group <- colData(AN000465_no_NAs_norm)$Treatment_
p6 <- ggplot(PCA_AN000465_df, aes(x = PC1, y = PC2, color = group, shape = group)) +
  geom_point(size = 3, alpha = 0.8) +
  labs(
    x = paste0("PC1", "(", var_exp_2[1], "%", ")"),
    y = paste0("PC2", "(", var_exp_2[2], "%", ")"),
    title = "PCA del análisis AN000465"
  ) +
  theme_classic() +
  theme(plot.title = element_text(hjust = 0.5, size = 10))

(p5 / p6) +
  plot_annotation(
    caption = "Figura 3: PCA de los datos normalizados de AN000464 y AN000465",
    theme = theme(plot.caption = element_text(size = 10, hjust = 0.5))
  )
```

# 5. Discusión

El presente estudio se centró en la exploración de un dataset metabolómico proveniente del *Metabolomics Workbench*, en el que se evaluaron las diferencias en el perfil metabolómico urinario de mujeres jóvenes tras el consumo de jugo de manzana y jugo de arándano. Para ello se utilizó un objeto de la clase `SummarizedExperiment`, lo que permitió integrar de forma eficiente los datos experimentales, metadatos, datos de metabolitos y la información relativa a las muestras. 

## Interpretación Biológica de los Resultados

El análisis exploratorio mostró que los datos presentan una alta variabilidad, la cual se redujo considerablemente tras la normalización mediante *log-scaling*. Este proceso fue esencial para estabilizar la varianza y facilitar la detección de patrones en el dataset. Sin embargo, el análisis de componentes principales (PCA) realizado sobre los datos normalizados no evidenció una separación clara entre las condiciones experimentales (orina basal, orina tras consumo de jugo de manzana y orina tras consumo de jugo de arándano). Desde el punto de vista biológico, este hallazgo puede interpretarse de dos maneras:

- **Ausencia de cambios metabólicos significativos:** Es posible que el consumo de jugo de manzana o de arándano no induzca cambios suficientemente pronunciados en el perfil metabolómico urinario para ser detectados mediante un análisis multivariado como el PCA. Esto sugiere que, a nivel del metaboloma urinario, las alteraciones metabólicas asociadas a estos tratamientos son sutiles o se manifiestan en otros biomarcadores o vías metabólicas que no han sido capturadas en este estudio.

- **Limitaciones en el diseño del estudio:** La falta de separación clara podría deberse también a aspectos del diseño experimental, tales como el número limitado de muestras o la ventana temporal en la que se realizaron las tomas post consumo, lo que podría haber afectado la detección de diferencias entre grupos.

## Limitaciones del Estudio

Si bien el trabajo realizado aportó importantes aprendizajes en el manejo y análisis de datos metabolómicos mediante `SummarizedExperiment`, es relevante destacar algunas limitaciones:

1. **Tamaño muestral reducido:** Con un total de 45 muestras distribuidas en tres condiciones experimentales, la potencia estadística para detectar diferencias sutiles se ve limitada. Un mayor número de réplicas podría ayudar a revelar patrones que en este estudio quedaron indetectables.

2. **Proceso de imputación de datos:** La utilización de la función `PomaImpute` permitió manejar los valores faltantes, pero este proceso puede introducir sesgos, especialmente en aquellos metabolitos con un alto porcentaje de datos ausentes. Dicho sesgo puede afectar la interpretación de la variabilidad y la distribución de los datos.

3. **Normalización mediante *log-scaling*:** Aunque el *log-scaling* resultó efectivo para reducir la dispersión de los datos, es posible que otras técnicas de normalización o transformaciones complementarias pudieran aportar una visión más detallada de la estructura subyacente del dataset.

4. **Análisis multivariado limitado:** La aplicación del PCA permitió visualizar la estructura global de los datos, pero la ausencia de agrupaciones claras sugiere que sería pertinente aplicar técnicas estadísticas adicionales que puedan detectar mejor distinciones menos evidentes.

## Reflexiones sobre el Trabajo Realizado

El análisis llevado a cabo demuestra la utilidad de trabajar con objetos `SummarizedExperiment` para integrar y manipular datos complejos provenientes de experimentos metabolómicos. Se destaca la importancia de seguir una serie de pasos rigurosos: desde la inspección de los metadatos y matrices de datos, pasando por la imputación de valores faltantes y la normalización, hasta la aplicación de métodos multivariados como el PCA. Cada uno de estos pasos contribuyó a garantizar la calidad del análisis.

Desde una perspectiva biológica, aunque no se evidenciaron, a priori, cambios drásticos en el perfil metabolómico urinario tras el consumo de jugos, esto solo ha sido un análisis muy somero. Se requiere la utilización de otras técnicas estadísticas más avanzadas y específicas para poner de manifiesto las posibles diferencias que pueda haber en la toma de uno u otro jugo.

# 6. Conclusiones

El estudio ha permitido no solo familiarizarse con el manejo de datos metabolómicos a través de `SummarizedExperiment`, sino también identificar las limitaciones y desafíos asociados a la integración y análisis de este tipo de datos. La ausencia de agrupaciones claras en el PCA sugiere que, en este caso, los efectos metabólicos del consumo de jugo de manzana y arándano no son tan evidentes y requieren enfoques analíticos más profundos o estudios complementarios para ser interpretados de manera concluyente en el contexto de la salud humana.

# 7. Referencias (incluye el repositorio de GitHub)

Castillo Vargas, E. (2025). *Castillo-Vargas-Erick-Marcos-PEC1* [Repositorio en GitHub]. GitHub. https://github.com/ErickCastilloVargas/Castillo-Vargas-Erick-Marcos-PEC1.git

Castellano-Escuder, P. (2025). *Package ‘POMA’* (1.16.0) [Software]. Bioconductor. https://www.bioconductor.org/packages/release/bioc/manuals/POMA/man/POMA.pdf

Castellano-Escuder, P. (2024, 29 octubre). *Get started*. Bioconductor. https://www.bioconductor.org/packages/release/bioc/vignettes/POMA/inst/doc/POMA-workflow.html

Castellano-Escuder, P. (2022, 1 noviembre). *POMA workflow*. Bioconductor. http://bioconductor.jp/packages/3.16/bioc/vignettes/POMA/inst/doc/POMA-demo.html

Castellano-Escuder, P. (2024, 29 noviembre). *Use case: LC-MS Based Approaches to Investigate Metabolomic Differences in the Urine of Young Women after Drinking Cranberry Juice or Apple Juice*. Bioconductor. https://www.bioconductor.org/packages/devel/bioc//vignettes/fobitools/inst/doc/MW_ST000291_enrichment.html

Morgan, M., Obenchain, V., & Hester, J., Pagès, H. (2025). *Package ‘SummarizedExperiment’* (1.37.0) [Software]. Bioconductor. https://www.bioconductor.org/packages/release/bioc/manuals/metabolomicsWorkbenchR/man/metabolomicsWorkbenchR.pdf

Morgan, M., Obenchain, V., & Hester, J., Pagès, H. (2018, 3 mayo). *SummarizedExperiment for Coordinating Experimental Assays, Samples, and Regions of Interest*. Bioconductor. https://bioconductor.statistik.tu-dortmund.de/packages/3.8/bioc/vignettes/SummarizedExperiment/inst/doc/SummarizedExperiment.html

Liu, H. (2016). *LC-MS Based Approaches to Investigate Metabolomic Differences in the Urine of Young Women after Drinking Cranberry Juice or Apple Juice*. [Conjunto de datos; ST000291]. Metabolomics Workbench. https://doi.org/10.21228/M8J590

Liu, H., Garrett, T. J., Su, Z., Khoo, C., & Gu, L. (2017). UHPLC-Q-Orbitrap-HRMS-based global metabolomics reveal metabolome modifications in plasma of young women after cranberry juice consumption. *The Journal Of Nutritional Biochemistry, 45*, 67-76. https://doi.org/10.1016/j.jnutbio.2017.03.007

Rhys Lloyd, G., & Maria Weber, R. J. (2025). *Package ‘metabolomicsWorkbenchR’* (1.16.0) [Software]. Bioconductor. https://www.bioconductor.org/packages/release/bioc/manuals/metabolomicsWorkbenchR/man/metabolomicsWorkbenchR.pdf

Rhys Lloyd, G., & Maria Weber, R. J. (2024, 29 octubre). *Introduction to metabolomicsWorkbenchR*. Bioconductor. https://www.bioconductor.org/packages/release/bioc/vignettes/metabolomicsWorkbenchR/inst/doc/Introduction_to_metabolomicsWorkbenchR.html
